---
title: "Tuần 4"
author: "VuTienDat"
date: "2025-09-26"
output: html_document
---

# Hồi quy tuyến tính

```{r}
# Xem xét mối tương quan tuyến tính giữa 2 biến 
# medv và lstat của bộ dữ liệu boston

library.package()

# trichs xuất  các cột dư liệu của thư viên boston
attach(Boston)
lstat
#Xem xet moi tuong quan tuyen tinh giua 2 bien
#medv va lstat cuar bo duwx lieu boston
cor(medv,lstat) # He so tuong quan mau r giua medv a lstat
cor.test(medv, lstart) # Bai toan kiem dinh he so tuong quan ly thuyet
# ro giua hai bien medv va lstat
#Bai toan h0: ro = 0 vs H1: ro!= 0
Do p - value < 2.2 * 10 -16 < 0.05 nene bacs bor h0.
Kh voi myn 5% có cơ sở để nói có mối tương quan tuyeenst tính giữa lstat và medv
Khi đó ta xây dựng mô hình hồi quy tuyến tính của medv theo lstat a
hoặc lstat theo medv
Mô hình hqtt của medv theo lstat: medv = a0 + a1 * last
9lmfit = lm(medv ~ lstat + 0) # medv = a1 * lstat (sdung sau khi attach data)
(lmfit = lm(medv ~ lstat, data = Boston))
lmfit = lm(Boston&medv ~ Boston$lstat)
#C2 va C3 khong can attach
# Để đánh giá sự phù hợp của mô hnfh nhiều tiêu chí.
ở đây chỉ xem xét:
1. Hệ số a0, a1 trong mô hình có thực sự khác 0?
2. Phần dư e = medv(thực tế) - medv(mô hình) có tuân theo pp chuẩn với giá trị trung bình bằng 0 ko
summary(lmfit) tóm tắt kết quả của lmfit

xây dựng mô hình hqtt của medv theo lstat trong bộ dữ liệu boston
phần dư
hệ số a0 và a1
# Ul hệ số a0 là a0^ = 34.55384
ước lượng hệ số của hệ số a1 là = -0.95055
```


phương trình đường thẳng hqtt là : medv = 34.554- 0.950* last
# sai số tiêu chuẩn...
# t value và Pr(> |t|) lần lượt là test thống kê và pvalue trong bài toán kiểm định hệ số của mô hình 
# Bài toán 1: H0: a0 = 0 với H1: a0 != 0
#Do pvalue < 2 * 10 -16 <0.05 nên bác bỏ h0
KL với myn 5% có cơ sở để nói hệ số a0 khác 0
Bt2: H0 a1 =  với H1: a1 != 0
do pvalue < 2 * 10 -16 < 0.05 nên bác bỏ h0
KL với myn 5%  có cơ sở để nói hệ số a1 khác 0,
hay biến lstat có yes nghĩa thống kê
e = lmfit$residuals # Phần dư của mô hình
#Kd xem e có tuân theo phan phối chuẩn với gttb bằng 0 không 
shapiro.tét(e) Kiểm định pp chuẩn
#Bt: H0: e tuan theo pp chuan với h1
e không tuân theo pp chuẩn 
Kđ gttb
wilcox.test(e) # nếu e khoog tuân theo pp chuẩn 

bt: h0: e(e) = 0 với h1 e(e) != 0
t.test(0) nếu e tuân thủ theo pp chuẩn 


plot(e) 
abline(h = 0, col = "red")
confint(lmfit, level = 0.9) 
ktc 90% cho hệ số  a0 và a1
lmfit = llm(medv~lstat)
predice(lmfit, data.frame(lstat = c(5,10,15))),
interval = "confidence, level = 0.95)
Khoảng tin câu 95% cho gttb của medv với lstat cho trước 
predice(lmif, dât.frame (lstat = c(5,10,15))
interval = "prediction", level = 0.9)
#Khoảng dưn đoán cho giá tri thực của medv với lstat cho trước


II. Chia tập train test
#1 Chia bộ dữ liệu {xi, yi} ban đầu thành 2 tập con
training set và testing set
lấy ngẫu nhiên mọt tập dữ liệu con theo tỉ lệ cho trước để làm trainging set
và phần dữ liệu còn lại dung làm testing test





3. Đánh giá mô hinfhh trên dựa và testing set: 
tính tsss = sum(y-mean(y)^2))=
trong đó y_h = alpha_0_h + alpha_1_h * x
Tính r2 = l - rss/tss: hệ số xác định 
###r2 càng lớn thì ước lượng của a_0, a_1 càng tốt
load iris dataset
data(iris) 
1. CHia bo duw lieu irris thanh 2 phan
#tranning tesst giamr 70% bo du lieu,tessting set gom 30% bo du lieu 
make this empxaple reproducible
set.seed(1)
use 70% of dataset as training set and remaining 30as tseting test
sample = sample(c(True, false), nrow(iris), replace = T, prob = c(0.7, 0.3))
# sinh ra 1 vecto ngau nhien gom (n  = nrom(iris) gia trij  =  so hangf cuar 
)
cacs gia tri quan sat la true haoc false
tham so replace = t tuc la cac goa tri true vaf false cos the lap lai nhieu lan
than so preob = c(.7, .3) tuc la 70% gia tri cua mau sample la true, 30# la false
sample
talbe(sample)
train







```{r}
# Xử lý training set: xây dựng mô hình hồi quy lý thuyết
# y = alpha0 + alpha1 * x + e
# i, đưa ra ước lượng của hệ số hồi quy: alpha_0_h và alpha1_h
# Phương trình đừng thẳng hồi quy: y = alpha 0 + alpha1 * h
### Đưa ra khoảng tin cậy beta = 95% cho hệ số hồi quy alpha 0 và alpha1
# Khoảng tin cậy beta = 95% cho hệ số hồi quy alpha 0 và alpha1
#-> KTC beta cho alpha0 la (a,b), tuc la P(a<alpha0< b) = beta
# ii, Kieemr dinh danh gia cac hee so hoi quy tuc la kiem dinh bai toan:
### h0: alpha_i = 0 voiw h1: alpha_i != 0
# iii, kiem dinh phan du lieu co tuan theo pp chuan voi gia tri trng binh bang 0 ko
#3. Ddansh gia mo hih tren dua va tessting set: 
# Tinh tsss = sum((y-mean(y))^2)
# - Tinh rss  = sum(e ^ 2) = sum((y - yh) ^ 2)
# trong do y_h = alpah_o_h + alpha_1_h * x
# TInsh r2 = 1 - rss/tss:; heje soo xac dinh
### RE cang lon thi uoc luong cua a0, a1 cang tot
# load iris data set

data(iris)
set.seed(1)
sample = sample(c(T, F) , nrow(iris), replace = T, prob = c(0.7, 0.3))
sample
table(sample)



```


```{r}
lmfit2 = lm(iris$Species)


```












